【裁判字號】    97,婚,225
【裁判日期】    971031
【裁判案由】    確認婚姻關係存在
【裁判全文】
臺灣新竹地方法院民事判決               97年度婚字第225號
原      告  乙○○
被      告  丙○○
上列當事人間請求確認婚姻關係存在事件，本院於中華民國97年
10月17日言詞辯論終結，判決如下：
    主  文
確認原告與被告間之婚姻關係存在。
訴訟費用新臺幣仟元由被告負擔。
    事實及理由
一原告方面：
(一)聲明：如主文所示。
(二)陳述：兩造於民國96年7月8日結婚，婚後雙方因個性不合而經
  常吵架。97年6月30日，被告遂依原告要求，隨即前往戶政事
  務所辦理離婚登記，惟兩造簽定之離婚協議書雖載有證人甲○
  ○、丁○○，然證人甲○○、丁○○均不曾親聞被告確有離婚
  之真意，是依68年台上字第3792號判例，證人甲○○、丁○○
  自不合上開規定所謂之證人，故兩造間之離婚協議書即難謂已
  具備法定要件；又本案因系爭離婚協議書未具備二人以上親聞
  或親見兩造確有離婚真意之證人之簽名，即未依民法第1050條
  規定之方式為之，此離婚協議書暨本案離婚登記，均應屬無效
  等語。
二被告方面：
(一)聲明：
1.請求駁回原告之訴。
2.訴訟費用由原告負擔。
(二)陳述：倘若被告沒有離婚的意思，就不會在離婚協議書上簽名
  了。又兩造係先簽好離婚協議書後，再拿給證人簽名的。
三本院之判斷：
(一)按確認法律關係之訴，非原告有即受確認判決之法律上利益，
  不得提起之，民事訴訟法第247條第1項前段定有明文。所謂即
  受確認判決之法律上利益，係指法律關係之存否不明確，原告
  主觀上認其在法律上之地位有不安之狀態存在，且此種不安之
  狀態，能以確認判決將之除去者而言（最高法院52年度台上字
  第1240號判例要旨可參）。本件原告主張兩造於97年6月30日
  所為之協議離婚，不符民法第1050條之規定，請求確認兩造間
  婚姻關係存在，然為被告所否認，顯見原告就系爭婚姻關係之
  存否即有主觀之不明確，足致原告之法律上地位有受侵害之危
  險，並得以確認兩造間婚姻關係存在之判決除去此種不安之狀
  態，揆諸前揭說明，原告有即受本件確認判決之法律上利益，
  自得提起本件確認婚姻存在之訴，合先敘明。
(二)次按，兩願離婚，應以書面為之，有二人以上證人之簽名並應
  向戶政機關為離婚之登記，民法第1050條定有明文。又民法第
  1050條所謂二人以上證人之簽名，固不限於作成離婚證書時為
  之，亦不限於協議離婚時在場之人，始得為證人，然究難謂非
  親見或親聞雙方當事人確有離婚真意之人，亦得為證人（最高
  法院68年台上字第3792號判例要旨可資參照）。經查：
1.兩造於96年7月8日結婚，嗣兩造於97年6月30日簽訂兩願離婚
  協議書後，原告即單獨持該離婚協議書而委請原告之姐甲○○
  、被告之兄丁○○分別在系爭協議書上見證人欄處簽名、蓋章
  ，並兩造旋於是日至戶政事務所辦理離婚登記之事實，為兩造
  所不爭執，並據證人甲○○、丁○○等人證述屬實，且有兩願
  離婚協議書、戶籍資料查閱結果等附卷可稽，自堪信為真實。
2.次查，證人即系爭離婚協議書之見證人甲○○、丁○○就其等
  在系爭離婚協議書上簽名之情節，分別到庭證述如下：
證人甲○○證稱：「（證人姓名是否你簽名？）是；（你是在
  何時簽本件離婚協議書？）我是在97年6月30日我生日那天的
  上班的時間，所以我特別記得那天。原告事先找我時，是要我
  保管一些東西，我不知道她為何這麼急著找我。她告知我要離
  婚，要我簽離婚協議書，她說被告說如果不在當天好像是兩點
  半之前簽，以後就不要想要簽離婚，所以原告很慌張，就簽下
  去。但我認為原告還很喜歡我妹婿，兩人怎麼會在上面簽名，
  但我還是有簽名；（何人請你在協議書上簽名？）原告；（簽
  名當時有何人在場？）就我們二人。沒有其他人；（事前或事
  後有無向被告確認離婚的意思？）沒有。」等語（見本院97年
  10月17日言詞辯論筆錄）。
證人丁○○證述：「（上面證人簽名是否親簽？）是；（簽離
  婚協議書時，兩造是否在場？）我當天上班，中午接到原告的
  電話，她向我陳述說兩造要離婚，我跟她確認五分鐘的時間，
  她確認要離婚，簽離婚協議書時，我有看到被告的簽名是真的
  ，我當時沒有詢問被告，我就簽名了，回家之後，我有問被告
  他確認有這件事情；（你簽名當時僅只有原告拿給你？）對；
  （被告不在場？）對；（你是否有詢問被告的意思？何時詢問
  ？）我有詢問被告是否有離婚的意思，被告有當面承認說他要
  離婚。時間是當天還是隔天，我忘記了。」等語（見同上筆錄
  ）。
3.綜上，由上開證人之證述觀之，兩造於97年6月30日簽訂系爭
  離婚協議書當時，證人甲○○、丁○○並未在場，渠等係事後
  應原告之請求，在系爭離婚協議書上補簽名及蓋章，補簽時被
  告不在場，亦不知悉，且證人甲○○自始至終，未曾詢問被告
  是否確有離婚之真意，已如前述，則在該離婚證明書上簽名之
  證人甲○○、丁○○非親見或親聞兩造確有離婚真意之人，至
  為明顯。雖渠等於事後，曾應原告之請求，而在離婚協議書上
  簽名，仍難認為已完成協議離婚之法定方式。則揆諸前揭說明
  ，兩造所為協議離婚，依民法第73條上段之規定，應屬無效。
  從而，本件兩造所為離婚協議既屬無效，其等據此無效之離婚
  協議向戶政機關辦理離婚登記，自無從發生離婚之效力，是以
  ，兩造間婚姻關係仍然存在，原告據以訴請確認兩造之婚姻關
  係存在，自屬有據，應予准許。
四訴訟費用負擔之依據：民事訴訟法第78條。
中    華    民    國    97    年    10    月    31    日
                      家事法庭法  官   謝永昌
以上正本係照原本作成。
如對本判決上訴，須於判決送達後20日之不變期間內，向本院提
出上訴狀。
中    華    民    國    97    年    10    月    31    日
                               書記官  張淑芬


司法院資訊處製作；財團法人民間司法改革基金會備份。
